【裁判字號】    90,上易,194
【裁判日期】    900313
【裁判案由】    重利
【裁判全文】
臺灣高等法院臺南分院刑事判決                 九十年度上易字第一九四號   Ｇ
      上  訴  人
      即  被  告  甲  ○  ○
      選任辯護人  陳  郁  芬  律師
右上訴人因重利案件，不服臺灣臺南地方法院八十九年度易字第一六○八號中華民國
八十九年十二月二十六日第一審判決（起訴案號：臺灣臺南地方法院檢察署八十九年
度偵字第一○五五號），提起上訴，本院判決如左：
      主      文
上訴駁回。
      事      實
一、甲○○於民國（下同）八十八年間因重利案件，經臺灣臺南地方法院判處有期徒
    刑四月確定，甫於八十八年六月二十二日易科罰金執行完畢，猶不知悔改。復於
    同年十一月底，與自稱「李主任」及另一不詳姓名成年男子共同基於概括犯意聯
    絡，由「李主任」在中華日報刊登借款廣告及聯絡電話招攬，適有乙○○急需資
    金週轉遂與之聯絡，即乘乙○○急迫用錢之際貸予新台幣（下同）四十七萬元，
    須由乙○○簽發票期分別為七日及九日後（即同年十二月六日及十二月九日為發
    票日），面額各為二十三萬五千元之支票二紙交付之，乙○○則實取現金三十八
    萬元，差額部分則為預扣之利息，即貸予十九萬元，於七日及九日各取得四萬五
    千元之利息，即年利率為百分之九百九十八及七百七十六，取得與原本顯不相當
    之重利；繼於同年十二月八日或九日，又乘乙○○再度急迫用錢之際，由乙○○
    簽發發票日同年十二月十六日，面額二十九萬元支票一紙交付之，實際上貸予乙
    ○○金額為二十三萬元，差額部分即為預扣之利息，即貸予二十三萬元，於八日
    取得六萬元之利息，即年利率為百分之九百四十四，取得與原本顯不相當之重利
    。嗣乙○○屆期無力給付二十九萬元票款，甲○○於同年十二月二十七日夥同自
    稱李主任及另一不詳姓名之男子共同至台南縣永康市○○○路一八八之一號乙○
    ○經營之不鏽鋼廠，砸毀工具、成品等物（毀損部分未據告訴），乙○○因而報
    警，八十九年一月十日甲○○前來取款之際為埋伏之警方人員當場逮捕。
二、案經台南市警察局第四分局報請臺灣臺南地方法院檢察署檢察官偵查起訴。
      理      由
一、訊據上訴人即被告甲○○矢口否認右揭重利之犯行，辯稱：乙○○係欠李主任借
    款，伊僅受託前往取款，未曾貸款予乙○○云云。
二、惟查：
（一）右揭事實，確有高利貸款予乙○○，迭據被害人乙○○於警訊、偵查中、原審
      及本院審理時指述綦詳，並有支票存根聯影本三紙及照片八張附於警局卷可稽
      。而被告甲○○於警訊時供承：「因乙○○說要拿錢還我，所以我才於八十九
      年一月十日二十時二十五分許，到台南市中正錄及西門路口」、「他（指乙○
      ○）欠我二十九萬元，是他向我借的」、八十八年十二月二十七日十七時，我
      只是到他店內找他談事情，並沒有打壞店內的東西及打他」等語，於移送偵查
      中初供稱「我只有借給乙○○外，沒有借給其他人」等語（見偵查卷第七頁背
      面），其後復改稱「是我朋友一個叫李主任之人借給他」、「因為乙○○要還
      李主任，我幫他拿去還李主任」、「當時去討債（指八十八年十二月二十七日
      十七時）只有敲壞東西，沒有打人」、「當時有三個人去，二個人進去，我在
      外面」、「李主任向我說乙○○欠他金錢，叫我去幫忙討債，約在西門路與中
      正路口」等語（見偵查卷第七頁背面至第九頁背面）；而被害人乙○○於偵查
      中指稱：伊係在電話中與自稱李主任之人聯絡借款情事，從未見過李主任，惟
      確認被查獲之被告即係曾與燙髮之不詳姓名成年男子一同至其經營之不鏽鋼廠
      ，而由該名男子進入與伊接洽貸款之人無訛（見偵查卷第五十一頁至第五十二
      頁）。足見被告與李主任及另一不詳姓名成年男子有共同高利貸予乙○○之行
      為。
（二）經核對乙○○於彰化商業銀行北台南分行支票帳戶交易紀錄，八十八年十二月
      六日、十二月九日確有二筆面額各二十三萬五千元之票據支出紀錄，並有一筆
      發票日為八十八年十二月十六日、面額二十九萬元之支票因存款不足遭退票，
      有彰化銀行北台南分行八十九年二月十日彰北台南字第０一六九號函附支票提
      示紀錄影本及八十九年七月二十六日彰北台南字第０一四八號函存卷可參（見
      偵查卷第五十六頁至第六十二頁、原審卷第二十五頁、第二十六頁），因認乙
      ○○所指訴簽發二張二十三萬五千元、一張二十九萬元，而只借三十八萬元及
      二十三萬元，而期間僅七、八、九日，利息即達四萬五千元、六萬元、四萬五
      千元之情節非虛。參之被告經判決確定並經執行完畢，被告於八十七年七月至
      同年十二月間，即係貸款二十萬元，每十天利息為五萬元之情節相符，亦有臺
      灣臺南地方法院八十八年度易字第六五六號刑事判決在卷可佐（見偵查卷第六
      十六頁、第六十七頁），足見被告確有高利貸款予乙○○之事實。
（三）被告於八十九年一月十日前往被害人上開營業處所取款之際，當場為警逮捕，
      並於警訊中供承乙○○欠伊二十九萬元等情，於偵查中初訊亦稱有借款予乙○
      ○之事實，其後則更異前詞改稱是欠李主任錢，伊僅受託取款云云，已見前述
      。迨於原審訊問時則又供稱：其之所以於警訊所言係不實之陳述，乃因怕連累
      朋友之故云云（見原審卷第十三頁），然以被告在場為警查獲犯嫌重大，在接
      受警方偵訊之情況下，倘被告未涉有犯行，衡情自應及時辯明其犯嫌，焉有可
      能自攬罪責，又倘若其係合法索取債款，焉需害怕牽連朋友之理？再者，按諸
      經驗法則，案發時之供述較少權衡利害得失或受他人干預，比之事後翻異之詞
      ，自較可信。徵之被害人乙○○所簽發票號ＮＡ0000000號、發票日為
      八十八年十二月六日、面額二十三萬五千元之支票，係存入被告所有之合作金
      庫存款帳號00000000000000號帳戶提示，亦據被告坦認屬實，
      並有臺灣省合作金庫南興支庫合金函八十九年十一月二十日南興營字第六五四
      三號函存卷可考（見原審卷第一０二頁至第一０三頁）。益足證被告確有高利
      貸款予乙○○之事實。
（四）被告雖供承有借款予李主任，該面額二十三萬五千元之支票係貸予李主任現金
      ，而自李主任收受該支票云云，證人吳厚誠亦於原審訊問時，固亦證稱伊有見
      自稱李主任之人持票向被告調借二十多萬元云云，然查被害人乙○○係簽發二
      張二十三萬五千元及一張二十九萬元之支票，二張各二十三萬五千元之支票均
      已兌現，已見前述，然依被告前開之帳戶僅係一張，亦足徵被告係與李主任者
      及不詳姓名之成年男子共同出資經營，並非被告借款予李主任，再由李主任貸
      放款予乙○○。稽之被告於偵查中自承其係與李主任及不詳姓名成年男子至被
      害人處討債等情，顯見三人有犯意之聯絡甚明；而被害人於警訊時亦指述：被
      告曾於為警查獲前向伊詢問是不有欠伊朋友錢等語。足認被告與李主任關係非
      淺。然被告卻自始無法提出李主任姓名、年籍、如何聯絡以供本院調查，已屬
      可議。又參諸被告果有借款予李主任，而所借款項非小，衡情應予徵信以確保
      債權，焉有不知借款人之真實姓名及聯絡方式之理？然被告卻於偵查中聲稱均
      係李主任打電話予伊，伊不知如何聯絡李主任云云，又於原審陳稱其並未要求
      李主任於支票背書擔保云云，此均顯與常情有悖。而被告於原審所辯其僅交付
      二十三萬四千元予李主任而收取一千元之利息，則無證據足資佐證，實無法遽
      為憑信。
（五）原審函查被告前揭合作金庫帳戶之提存明細（見原審卷第一０二頁、第一０三
      頁），發現該帳戶八十七年七月至同年十二月，及八十八年十一月至同年十二
      月提存頻繁，且提存金額均上萬元不等，而被告於原審聲稱伊係從事油漆工作
      月收入五萬六千元，薪水均係領現金未存入帳戶內，該帳戶內提存款項係受其
      老闆吳厚誠委託代收支票，待支票兌現則轉給老闆云云，然查，被告老闆吳厚
      誠之支票只需存入自己之帳戶，焉需大費周章，由被告之帳戶提示再轉存之理
      ，而徵之前開帳戶八十八年十二月六日存入二十三萬五千元，即係乙○○簽發
      之0000000號支票兌現，依前述被告所供係李主任因借款所交付，亦與
      前開所述，先後所述不符，且被告於本院供承前開帳戶係以前做地下錢莊之帳
      戶等語，則被告前次被查獲後，該帳戶即甚少提存，惟於八十八年十一月底至
      十二月即再提存頻繁，復與借貸予乙○○之時日相符。是被告於原審所辯該帳
      戶係供吳厚誠委託代收支票云云，有違常情，復與事實不符，無足採信。
（六）依證人乙○○先後借得三十八萬、二十三萬元，於七至九日不等期間，需簽發
      交付面額四十七萬元（即簽發票面金額各二十三萬五千元支票二紙）、二十九
      萬元之支票，即貸予十九萬元，於七日及九日各取得四萬五千元之利息，即年
      利率為百分之九百九十八及七百七十六，另貸予二十三萬元，於八日取得六萬
      元之利息，即年利率為百分之九百四十四。被告收取之上開高利，均已遠逾法
      定最高利率週年利率百分之二十以上，為與原本顯不相當之重利。被害人乙○
      ○於本院亦供稱：因當時急需錢供週轉，只想借二、三天等語，顯見不得已向
      被告借款而允以重利為酬等情，足徵係因一時急迫，另觀之被告收取之利息甚
      重，足認均為趁其他借款人出於急迫，始為借貸。從而被告貸放收款上揭重利
      之事實，應堪認定。
（七）綜上各節，參互印證，足認被告上開所辯顯係避重就輕卸責之詞。本件事證已
      臻明確，被告犯行洵堪認定。
三、核上訴人即被告乘他人急迫，貸以金錢，而取得與原本顯不相當之重利，所為係
    犯刑法第三百四十四條之罪。被告與自稱李主任及燙髮之不詳姓名成年男子間，
    就上開罪名，有犯意聯絡，行為分擔，應為共同正犯。其先後多次犯行，時間緊
    接、構成要件相同，顯係基於概括之犯意為之，屬連續犯以一罪論並加重其刑。
    又被告前於八十八年間，因犯重利罪，經原審法院判處有期徒刑四月確定，於八
    十八年六月二十二日執行完畢，有台灣台南地方法院檢察署刑案資料查註紀錄表
    在卷可按，其於五年之內再犯本件有期徒刑以上之罪，為累犯，應依法遞加重其
    刑。
四、原審以被告罪證明確，因以適用刑法第二十八條、第五十六條、第三百四十四條
    、第四十七條，罰金罰鍰提高標準條例第一條前段等規定，並審酌被告之品行、
    甫重利執行完畢再犯、犯罪之目的、方法、所生危害、犯後態度暨其他一切情狀
    ，量處有期徒刑七月。本院經核原判決認事用法俱無不合，量刑亦稱妥適，被告
    上訴意旨仍執陳詞否認犯罪，空言指摘原判決不當，並無可取，為無理由，應予
    駁回。
據上論斷，應依刑事訴訟法第三百六十八條，判決如主文。
本案經檢察官李傳來到庭執行職務。
中    華    民    國      九十      年      三      月    十三        日
                                  臺灣高等法院臺南分院刑事第六庭
                                      審判長法官  楊    明    章
                                            法官  顏    基    典
                                            法官  徐    宏    志
右正本證明與原本無異。
不得上訴。
                                      法院書記官  徐    瑞    清
中    華    民    國      九十      年      三      月     十四         日
附錄法條：
刑法第三百四十四條：乘他人急迫、輕率或無經驗，貸以金錢或其他物品，而取得與
                    原本顯不相當之重利者，處一年以下有期徒刑、拘役或科或併
                    科一千元以下罰金。


司法院資訊處製作；財團法人民間司法改革基金會備份。
